最高法院刑事判決　　　　　　九十六年度台上字第六三一三號
上　訴　人　台灣高等法院台南分院檢察署檢察官
被　　　告　甲○○
上列上訴人因被告誣告案件，不服台灣高等法院台南分院中華民
國九十五年一月五日第二審判決（九十三年度上訴字第一○○號
，起訴案號：台灣台南地方法院檢察署九十一年度偵字第六九一
七號，原判決誤載為第一九一七號），提起上訴，本院判決如下
：
    主  文
原判決關於誣告部分撤銷，發回台灣高等法院台南分院。
　　理　由
本件原判決以公訴意旨略以：告訴人乙○○、丙○○、丁○○係
原審法院法官，均曾審理被告甲○○配偶王湘莉民事、刑事訴訟
案件或與之有關之偽證案件，即原審八十九年度重上更(三)字第五
六○號偽證案件、八十九年度上易字第九二八號竊盜等案件、八
十三年度重上字第十號遷讓房屋事件。詎被告因上開案件審理結
果，均不利於王湘莉或其證人，意圖告訴人等受懲戒處分，明知
告訴人等並無接受賄賂或枉法裁判之情事，竟於民國九十年四月
十三日向原審法院檢舉告訴人等就上開案件審理時，有「勾串或
接受關說，賄賂及枉法裁判之嫌」。因認被告涉犯刑法第一百六
十九條第一項之誣告罪嫌云云。但經審理結果，認為不能證明被
告犯罪，因而維持第一審諭知被告無罪之判決，駁回檢察官在第
二審之上訴，固非無見。
惟查：(一)、審判期日，應傳喚被害人或其家屬並予陳述意見之機
會，刑事訴訟法第二百七十一條第二項前段定有明文。原審於審
判期日，均未通知告訴人等到場予以陳述意見之機會，致告訴人
等對被告有無誣告之犯罪事實，無法適切表示意見，原審亦未於
判決內說明其認為不必要或不適宜傳喚告訴人等之理由，其踐行
之訴訟程序，按之上開規定，即難認係適法。又原審於準備程序
期日，檢察官曾聲請原審分向司法院及監察院調借被告檢舉告訴
人等之檢舉案卷，俾資究明被告所為各該檢舉是否與本件為同一
或不同之犯罪行為（見原審卷第四九頁、第五二頁）。原審雖向
監察院調借案卷未果，然其餘部分則未予調查，亦未在判決內說
明無須為此部分調查之理由，自有調查未盡及判決理由欠備之可
議。(二)、原判決雖謂「檢舉書內容僅表明係『令陳情請願人合理
懷疑有勾串或接受關說，賄賂及枉法裁判之嫌』，依其記載之內
容，或稱『懷疑』，或稱『之嫌』，均未就告訴人有何具體犯罪
事實、及其犯罪之時間、地點，為何具體指述，或有何犯罪情事
，僅為籠統抽象的指述，不足使該管公務員信為不法行為可能存
在，因而開始調查、訴追程序，難認告訴人因此而受有『勾串、
關說、賄賂』等犯罪之刑事訴追或懲戒之虞，不足以認定被告就
此部分，有虛構不實之具體犯罪事實，以誣告本案告訴人犯上開
罪責或受到懲戒之犯意」（見原判決第五頁末六行至次頁第四行
）。惟被告於該「陳情請願檢舉書」指稱告訴人等「有勾串或接
受關說，賄賂及枉法裁判之嫌，請求查辦」等情，依此記載，被
告主觀上似有使告訴人等受懲戒處分之意思，其檢舉之內容，亦
非無使告訴人等受有懲戒處分之危險。而原審法院亦因被告前揭
檢舉，進行調查，嗣並於九十年五月二十二日將調查結果函覆被
告（南分院敬文字第○八二○七號書函，見偵查卷第五二頁）
，原判決既未認就告訴人等懲戒處分之實現有其職權關係之原審
法院，非屬「該管公務員」，則其遽謂被告檢舉書內容「不足使
該管公務員信為不法行為可能存在，因而開始調查、……」，與
卷內資料已難謂合。又刑法之誣告罪，以意圖他人受刑事處分或
懲戒處分，向該管公務員誣告為其構成要件，至該管公務員是否
因行為人之誣告而對被誣告人為調查或其他處分等，要非所問。
原判決以告訴人等未因被告前揭檢舉而受「開始調查、訴追程序
」，即謂不足以認定被告有誣告之犯行，非唯其論斷與誣告罪之
構成要件無涉，且將原審法院遽認係亦有刑事偵查、追訴犯罪職
權之該管公務員，亦屬未當。(三)、刑法上之誣告罪，本不限於所
告事實全屬虛偽時，始能成立，倘所告事實之一部分係出於故意
虛構，仍不得謂非誣告。被告於上開「陳情請願檢舉書」既謂其
就告訴人等「勾串或接受關說，賄賂及枉法裁判之嫌」，有「合
理懷疑」，則事實審法院就被告前揭懷疑是否確屬合理之具體事
實，即應首予釐清審認。惟原判決似以被告對告訴人等分別承辦
案件所為採證認事之適法職權行使，持相異之法律評價，即遽加
論斷「係因主觀上懷疑誤認，尚可理解」（見原判決第四頁第十
七行至次頁第二五行），而未進一步闡述論析如何足致被告懷疑
告訴人等有收受賄賂等，係合乎常情道理之依據及理由。被告檢
舉告訴人等收受賄賂等，是否出自合理懷疑？既關涉被告有無虛
構事實誣告之判斷，為明真相，并維公平正義，自應詳加究明。
原審未根究明白，并於理由內為必要之說明，遽採被告所云「合
理懷疑」之籠統空泛辯解，即認其前揭檢舉與誣告之犯罪構成要
件不符，自有調查未盡及判決理由不備之違誤。檢察官上訴意旨
指摘原判決不當，非無理由，應認原判決關於誣告部分有發回更
審之原因。
據上論結，應依刑事訴訟法第三百九十七條、第四百零一條，判
決如主文。
中　　華　　民　　國　九十六　年   十一   月  二十二  日
                      最高法院刑事第十庭
                          審判長法官  謝　俊　雄
                                法官  陳　世　雄
                                法官  魏　新　和
                                法官  吳　信　銘
                                法官  徐　文　亮
      本件正本證明與原本無異
                                      書  記  官
中　　華　　民　　國　九十六　年   十一   月  二十六  日
                                                 H
